【裁判字號】    94,上更(二),94
【裁判日期】    950112
【裁判案由】    貪污治罪條例
【裁判全文】
臺灣高等法院花蓮分院刑事判決      94年度上更(二)字第94號
上  訴  人
即  被  告  甲○○
選任辯護人  林詮勝律師
上列上訴人即被告因貪污治罪條例案件，不服臺灣臺東地方法院
91年度訴字第14號中華民國92年 4月25日第一審判決（起訴案號
：臺灣臺東地方法院檢察署90年度偵字第1262號），提起上訴，
判決後經最高法院第2次發回，本院更為判決如下：
    主  文
原判決撤銷。
甲○○依據法令從事公務之人員，利用職務上之機會，詐取財物
，處有期徒刑貳年。褫奪公權壹年。
    事  實
一、甲○○於民國（下同）89年間，為交通部公路總局第三區養
    護工程處臺東工務段之助理工務員，負責工程材料管理、工
    程監工等業務，係依據法令從事公務之人員。嗣於89年5 月
    間，甲○○奉該工務段指派於同年 5月22至27日，出差至雲
    林縣褒忠鄉有材村 1之21號之長城鋼構橋樑股份有限公司駐
    廠，監造臺九線410Ｋ＋760－411Ｋ＋500間鋼橋新建工程。
    甲○○因而於同年 5月17日填寫員工出差請示單，蓋上「助
    理工務員甲○○」之職章，同時先行在印就之同一張空白出
    差旅費報告表上，填寫出差旅費報告，總計可領新台幣（下
    同）8164元之出差旅費，而其上「具領人（出差人）」及「
    領款人蓋章」部分留白後，於同日向臺灣省公路局第三區工
    程處提出出差申請。惟實際上，甲○○早於同年 5月10日，
    即向復興航空運輸股份有限公司，預訂於同年5月20日上午9
    時35分，由高雄出發前往澳門之機位，且於同年 5月13日辦
    理入境許可簽證；又於同年 5月17日提出出差請示單當天，
    加訂5月29日中午12時50分，由澳門返回高雄之機位。復於5
    月19日將上開原訂5月29日由澳門返高雄之機位，更改為5月
    27日中午12時50分；並於5月19日申請5月20日補休假，而於
    5月20日前往大陸地區探親及旅遊，至5月27日始回國，並未
    出差至上開公司駐廠。詎甲○○竟意圖為自己不法之所有，
    欲利用職務上出差得申報出差旅費之機會，詐取財物，當人
    事部門於同年 5月底，將甲○○之前已填寫之出差旅費報告
    表交由甲○○蓋章時，甲○○即在留白之「具領人（出差人
    ）」及「領款人蓋章」部分，蓋上私章「甲○○」，完成不
    實出差旅費報告表之記載，而後交給臺東工務段人事室，經
    段長丙○○核章後，送往第三區工程處人事室，轉給會計室
    審核，使該處人事、會計等承辦人員陷於錯誤，誤以為甲○
    ○之申報為真實，而將上開不實之事項登載於其等職務上所
    掌管之公文書上，足以生損害於第三工程處公文書之正確性
    。嗣於同年 6月下旬，該處出納人員如數發給8164元之差旅
    費予甲○○，甲○○因而詐得上開款項。嗣於90年 4月27日
    ，因法務部調查局臺東縣調查站通知甲○○到案說明，甲○
    ○供出上情，並旋於同年 4月30日及5月4日以郵政匯票分別
    繳回其機關8034元及130元，合計8164四元。
二、案經法務部調查局臺東縣調查站移送臺灣臺東地方法院檢察
    署檢察官偵查起訴。
    理由
一、訊之上訴人即被告（下稱被告）甲○○矢口否認上揭犯行，
    辯稱：伊於89年 5月19日下班後，因臨時接獲大陸親友通知
    三叔父病逝，要求伊儘速返回大陸，乃於 5月20日出國，行
    前要求妻子代為請假，惟妻子疏未辦理；而出差旅費報告表
    係在 5月17日出差前就跟出差請示單同時填好，並非事後始
    在出差旅費報告表上蓋章，伊在調查站並沒有承認出差旅費
    報告表上的印章是事後才蓋；又伊事後並未依規定填報「鋼
    橋駐廠監造報告表」，顯見並無詐領出差費之犯意；且伊於
    89年5月份共出差5次，人事部門於同年6月底或7月初將出差
    旅費清冊交給伊簽名時，因清冊上並無出差明細，伊一時不
    察而誤領，並無詐領之故意云云。惟查：
（一）被告於89年間，為交通部公路總局第三區養護工程處臺東
      工務段之助理工務員，負責工程材料管理、工程監工等業
      務，係依據法令從事公務之人員一節，業經被告供陳無訛
      ；且有出差請示單、出差旅費報告表及89年被告簽到簿等
      在卷可稽。且能夠到鋼構廠監造或見習之人員，均要與職
      務有關係之人，才可以報此種出差一節，亦經證人即該工
      務段當時之段長丙○○在本院證述明確。
（二）又89年5月間，被告奉派於同年5月22至27日，出差至雲林
      縣褒忠鄉有材村 1之21號之長城鋼構橋樑股份有限公司駐
      廠，監造臺九線410Ｋ＋760－411Ｋ＋500間鋼橋新建工程
      ，乃填寫員工出差請示單，蓋上「助理工作員甲○○」之
      職章，同時先行在印就之同一張空白出差旅費報告表上，
      填寫出差旅費報告，總計可領8164元之出差旅費，「具領
      人（出差人）」及「領款人蓋章」部分留白，而後於同年
      5 月17日向臺灣省公路局第三區工程處提出出差申請；惟
      實際上被告係於5月20日前往前往大陸地區探親及旅遊，5
      月27日回國，並未出差至上開公司駐廠，卻於同年 5月底
      ，在其之前已填寫之出差旅費報告表上留白之「具領人（
      出差人）」及「領款人蓋章」部分，蓋上私章「甲○○」
      ，據以申報出差旅費，而領得8164元之款項等情。業據被
      告於90年 6月14日台東縣調查站詢問時供陳屬實（調查卷
      第5、6頁），且有出差請示單、出差旅費報告表、被告護
      照、出入境紀錄、臺胞證、員工差旅費清冊等影本在卷足
      憑。
（三）再被告早於89年 5月10日，即向復興航空運輸股份有限公
      司，預訂於同年5月20日上午9時35分，由高雄出發前往澳
      門之機位，且於同年 5月13日辦理入境許可簽證，又於同
      年5月17日提出出差請示單當天，加訂5月29日中午12時50
      分，由澳門返回高雄之機位；復於5月19日將上開原訂5月
      29日由澳門返高雄之機位，更改為5月27日中午12時50 分
      ，並於5月19日申請5月20日補休假等情，亦為被告所不爭
      執。且有復興航空運輸股份有限公司91年10月 1日行銷字
      第911029－029號函、台灣同胞通行證及員工請假單等各1
      紙在卷足憑。被告奉派應於同年 5月22至27日出差之後，
      既於同年5月17日提出出差請示單，何以又於同日加訂5月
      29日中午12時50分，由澳門返回高雄之機位，復於 5月19
      日將上開原訂5月29日由澳門返高雄之機位，更改為5月27
      日中午12時50分，並於5月19日申請5月20日補休假？足證
      被告於知悉其將於同年 5月22日至27日出差後，即計劃利
      用該段時間前往大陸地區探親及旅遊。所辯其於89 年5月
      19日下班後，因臨時接獲大陸親友通知三叔父病逝，要求
      其儘速返回大陸，乃於 5月20日出國，行前要求妻子代為
      請假，惟妻子疏未辦理云云，無非飾卸之詞，亦不足採。
（四）被告於89年5月27日回國以後，同年5月29日上班，而在同
      一紙簽到簿上緊接著簽名時，一眼即可看見簽到簿上 5月
      22日至27日之部分，皆蓋有「公差」二字，亦可由此看出
      其妻並未代其辦理請假事宜，有被告之簽到簿在卷可憑。
      而被告非但未補辦請假手續，甚且在其之前已填寫之出差
      旅費報告表上留白之「具領人（出差人）」及「領款人蓋
      章」部分，蓋上私章「甲○○」，據以申報出差旅費，益
      見被告利用職務上出差得申報出差旅費之機會，詐取財物
      ，其有不法所有之意圖，昭然若揭。所辯其於89年 5月份
      共出差 5次，人事部門於同年6月底或7月初將出差旅費清
      冊交其簽名時，因清冊上並無出差明細，其一時不察而誤
      領，並無詐領之故意云云，殊不可採。故其聲請傳訊證人
      施慧芬等人證明其前述辯解屬實，核無必要。
（五）被告將不實之出差旅費報告表，交給臺東工務段人事室，
      經段長丙○○核章後，送往第三區工程處人事室，轉給會
      計室審核；使該處人事、會計等承辦人員陷於錯誤，誤以
      為甲○○之申報為真實，而將上開不實之事項登載於其等
      職務上所掌管之公文書上，自足以生損害於第三工程處公
      文書之正確性。
（六）被告雖於原審及本院改稱出差旅費報告表係在出差前就跟
      出差請示單同時填寫，並非事後始在出差旅費報告表上蓋
      章，其在調查站並沒有承認出差旅費報告表上之印章是事
      後才蓋云云。雖被告90年 6月14日於台東縣調查站調查時
      之錄影帶譯文載明：「我這個章是當時蓋的，或事後蓋的
      ，到現在我也無法確定，因為段長蓋章跟我蓋章沒有必然
      關係，人事人員彙整給他，他才蓋章」，有譯文附卷可憑
      ；然被告呈給臺東工務段段長丙○○之簽呈內則載明：「
      ．．．職於 5月27日返國，29日上班後，因公事繁忙，未
      及時追蹤請假之事，乃至於差單上核章也沒注意而貿然蓋
      章．．．」等語，足見出差旅費報告表上被告之印章是被
      告回國以後所蓋，被告此部分之辯解，不足採信。被告在
      本院雖聲請訊問證人乙○○，但證人乙○○在本院之證詞
      ，僅關於其對被告訪談之內容，並無法證明被告前揭簽呈
      之內容非實。
（七）證人陳明輝雖於原審證稱其於89年 5月拿請領單請被告蓋
      章時，曾看見被告桌上有出差請示單，被告正在找印章等
      語；惟此僅能證明被告當時有找印章之事，尚不能證明被
      告找印章係做何用，是陳明輝之證詞不足採為有利於被告
      之證明。此外該工務段段長丙○○、人事人員呂朝來、第
      三工程處會計人員胡智敏所為之證詞，有關出差流程或旅
      費審核等之說明；證人李秉仁亦僅證述曾受被告之託代訂
      每週末前往大陸之機票，若不去則取消，改訂下週末，前
      後總共有兩次云云，均未能證明被告之領取上開出差旅費
      係出於誤領。至被告所辯其於事後並未填寫「鋼橋駐廠監
      造報告表」一節縱然屬實，亦僅能說明其所任職之工程單
      位工作紀律鬆散，對員工出差事實之查核極為輕率，與被
      告是否有詐領出差旅費之事實認定無涉，均不足以作為被
      告有利之證明。
（八）綜上所述，本件事證明確，被告所辯，非可採取，犯行堪
      以認定。
二、核被告所為，係犯刑法第 214條之使公務員登載不實罪，及
    貪污治罪條例第 5條第1項第2款之利用職務上之機會詐取財
    物罪。二罪間有方法結果之牽連關係，為裁判上一罪，應從
    一重之利用職務上之機會詐取財物罪處斷；公訴人雖未起訴
    被告觸犯使公務員登載不實罪部分，惟此部分與被告所犯利
    用職務上之機會詐取財物罪，既為裁判上一罪，本院仍應加
    以審究。又被告所得之財物在 5萬元之下，僅8164元，情節
    輕微，應依同條例第12條第 1項之規定，減輕其刑。另按貪
    污治罪條例第8條第2項所稱自白，係指被告就犯罪事實全部
    或一部承認自己刑事責任所為之陳述，其方法有明示與默示
    二種；明示自白，其為自白固不待言；默示自白，係依被告
    之言語、內容、表情、態度或舉動足以表現其為犯罪事實之
    承認者，與明示自白有同等效力。而被告於法務部調查局台
    東縣調查站已供稱：「（問：你實際係出國並無出差之事實
    ，何以竟填報『出差旅費報告表』是否與事實相符？你何以
    未向人事室陳報或請假？可否請領差旅費？）我當時係出國
    並未出差，與事實不符。但我當時不知道出國要向人事室報
    備，事前應向人事室請假。不能請領差旅費，但領得出差費
    後，知道不應該領取，但因為當時心存僥倖的心理，所以才
    領取」、「（問：你實際並未出差可否請領出差旅費？為何
    仍然領取？）不可以。因為僥倖的心理才領取而未立即繳還
    的」（見台東縣調查站卷第6頁背面、第7頁）等語甚詳；其
    自已在台東縣調查站自白詐取出差費之犯罪事實，且又於90
    年4月30日及 5月4日以郵政匯票繳交全部所得財物8164元，
    有郵政匯票及第三工程處內部繳款通知書影本各 2紙在卷可
    憑，應依貪污治罪條例第8條第2項前段減輕其刑，並遞減之
    。原審對被告論罪科刑，固非無見。惟原審就被告觸犯使公
    務員登載不實罪部分，未予審究，已有未合；又誤認被告未
    在偵查中自白犯行，而未依貪污治罪條例第8條第2項前段減
    輕其刑，亦有未當。被告上訴否認犯罪，雖無理由，惟原判
    決既有可議，仍應撤銷改判。爰審酌被告犯罪之動機、目的
    、所生危害程度、犯罪後態度，及已將所詐得之財物返還等
    一切情狀，量處如主文第 2項所示之刑，並依貪污治罪條例
    第17條規定宣告褫奪公權。
據上論斷，應依刑事訴訟法第369條第1項前段、第364條、第299
條第1項前段，貪污治罪條例第5條第1項第2款、第8條第2項、第
12條第1項、第17條，刑法第11條、第214條、第55條、第37條第
2項，判決如主文。
本案經檢察官蔡國禎到庭執行職務。
中    華    民    國    95    年    1     月    12    日
                          審判長法官  吳鴻章
                                法官  王紋瑩
                                法官  林德盛
以上正本證明與原本無異。
如不服本判決，應於判決送達後10日內向本院提出上訴狀。其未
述理由者，並應於提出上訴狀後10日內向本院補提理由狀 (須
附繕本)。
                              書記官  劉夢蕾
中    華    民    國    95    年    1     月    12    日
附錄    本判決論罪科刑法條：
貪污治罪條例第5條：
有下列行為之一者，處七年以上有期徒刑，得併科新台幣六千萬
元以下罰金：
一意圖得利，擅提或截留公款或違背法令收募稅捐或公債者。
二利用職務上之機會，詐取財物者。
三對於職務上之行為，要求、期約或收受賄賂或其他不正利益者
  。
前項第一款及第二款之未遂犯罰之。
貪污治罪條例第8條：
犯第四條至第六條之罪，於犯罪後自首，如有所得並自動繳交全
部所得財物者，減輕或免除其刑；因而查獲其他共犯者，免除其
刑。
犯第四條至第六條之罪，在偵查中自白，如有所得並自動繳交全
部所得財物者，減輕其刑；因而查獲其他共犯者，減輕或免除其
刑。
貪污治罪條例第12條：
犯第四條至第六條之罪，情節輕微，而其所得或所圖得財物或不
正利益在新台幣五萬元以下者，減輕其刑。
犯前條第一項、第二項之罪，情節輕微，而其行求、期約或交付
之財物在新台幣五萬元以下者，亦同。
貪污治罪條例第17條：
犯本條例之罪，宣告有期徒刑以上之刑者，並宣告遞奪公權。
中華民國刑法第214條：
明知為不實之事項，而使公務員登載於職務上所掌之公文書，足
以生損害於公眾或他人者，處三年以下有期徒刑、拘役或五百元
以下罰金。


司法院資訊處製作；財團法人民間司法改革基金會備份。
